ACORDAO-COMPLETO-2391380

ACÓRDÃO 839/2020 ATA 3/2020 - PRIMEIRA CÂMARA

VISTOS, relatados e discutidos estes autos de representação, com pedido de medida cautelar, formulada pela Botelho Serviço e Comércio Eireli, reportando supostas irregularidades no edital do pregão eletrônico para registro de preços 8/2019, promovido pela Secretaria Especial de Saúde Indígena do Ministério da Saúde/Distrito Sanitário Especial Indígena do Alto Rio Juruá-AC (Dsei-ARJ) , tendo como objeto a contratação de empresa para o fornecimento refeições diárias  para atender à demanda da Casa de Apoio do Índio (CASAI) , localizada no município de Mâncio Lima, Rio Branco e Parintins.
ACORDAM os ministros do Tribunal de Contas da União, reunidos em sessão da 1ª Câmara, ante as razões expostas pelo relator, em:
9.1. conhecer da representação, satisfeitos os requisitos previstos no art. 113, § 1º, da Lei 8.666/1993, c/c arts. 235 e 237, VII, do RI/TCU, e no art. 103, § 1º, da Resolução TCU 259/2014, para, no mérito, considerá-la parcialmente procedente;
9.2. determinar ao Distrito Sanitário Especial Indígena do Alto Rio Juruá-AC (Dsei-ARJ) , com fundamento no art. 250, II, do Regimento Interno/TCU, que anule a desclassificação indevida da proposta da empresa Botelho Serviço e Comércio Eireli para os grupos 1 e 2 do Pregão Eletrônico SRP 8/2019, bem como os decorrentes atos subsequentes praticados no referido procedimento licitatório, dando continuidade ao certame;
9.2.1. informe ao Tribunal, no prazo de 30 (trinta) dias, os encaminhamentos realizados;
9.3. encerrar o processo e arquivar os presentes autos.

Representação reportando supostas irregularidades no edital do pregão eletrônico para registro de preços 8/2019, tendo como objeto a contratação de empresa para o fornecimento refeições diárias  para atender à demanda da Casa de Apoio do Índio (CASAI) localizada no município de Mâncio Lima, Rio Branco e Parintins.

Primeira Câmara

Secretaria Especial de Saúde Indígena do Ministério da Saúde/Distrito Sanitário Especial Indígena do Alto Rio Juruá-AC (Dsei-ARJ).

3. Representante: Botelho Serviço e Comércio Eireli.

13.1. Ministros presentes: Walton Alencar Rodrigues (Presidente) e Vital do Rêgo.
13.2. Ministro-Substituto convocado: Marcos Bemquerer Costa.
13.3. Ministro-Substituto presente: Weder de Oliveira (Relator).

ACORDAO-COMPLETO-2410124

Acórdão de Relação 5780/2020 - Primeira Câmara

Acórdão de Relação

WEDER DE OLIVEIRA

Em exame, representação formulada pela Botelho Serviço e Comércio Eireli, reportando supostas irregularidades no edital do pregão eletrônico para registro de preços 8/2019, promovido pela Secretaria Especial de Saúde Indígena do Ministério da Saúde/Distrito Sanitário Especial Indígena do Alto Rio Juruá-AC (Dsei-ARJ) .
O objeto do certame é "a escolha da proposta mais vantajosa para a contratação de serviços de empresa especializada para o fornecimento de 6 (seis) refeições diárias (incluindo alimentação infantil - mamadeira e suplementação nutricional - quando houver necessidade) para atender à demanda da Casa de Apoio do Índio (CASAI) localizada no município de Mâncio Lima, (CASAI) Rio Branco e (CASAI) Parintins" (peça 4, p. 1) .
Em primeira instrução, a Secretaria de Controle Externo de Aquisições Logísticas (Selog) , analisou a denúncia inicial, como a seguir transcrito, com ajustes de forma (peça 12) : 
"1.	O representante alega, em suma, que (peça 1) : 
a)	apresenta pedido de medida cautelar em face de atos consecutivos cometidos pelo pregoeiro, que causam prejuízos à empresa e ao erário;
b)	participa, licitamente, do pregão eletrônico SRP 8/2019, processo administrativo 25032.000059/2019-70, conduzido pelo Dsei-ARJ, e nessa condição apresentou sua proposta (peça 4, p. 33-64) de acordo com o edital e com sua estratégia empresarial. Nesse sentido, a empresa jamais baixou, demasiadamente, seus valores, a fim de que pudesse lograr êxito em certame público, sem que isso refletisse sua estratégia. Portanto, os preços propostos na licitação em comento são (i) compatíveis com o mercado e (ii) estão dentro da lógica da empresa;
c)	o TCU possui jurisprudência consolidada, no sentido de que, por exemplo, margem de lucro mínima ou ausência dela não conduz ao entendimento de que os preços são inexequíveis, pois depende da estratégia comercial de cada empresa, e cita alguns exemplos de decisões (peça 1, p. 7) ;
d)	após o lançamento das propostas para os grupos 1, 2 e 3, a empresa foi instada a comprovar que os valores apresentados eram exequíveis. Para demonstrar que pratica valores idênticos e/ou próximos aos propostos na licitação em comento, com efeito, apresentou diversos contratos administrativos celebrados com a Administração Pública, que seguem em anexo (peça 4, p. 65-96, e peças 5 a 7, p. 1-8) , cujos objetos são idênticos ao do edital em comento. Neles ficam revelados que, em verdade, a empresa, dentro de sua estratégia empresarial pregressa, já contratou preços até inferiores, sendo certo, inclusive, que os seus atestados de capacidade técnica demonstram que o cumprimento dos contratos se deu de forma adequada e satisfatória;
e)	essa possibilidade de comprovação da exequibilidade do preço praticado está em compasso com o item 7.3 do edital (peça 4, p. 4) , que menciona as possibilidades de diligências enumeradas no item 9.4 do Anexo VII-A da IN Seges/MP 5/2017, dentre elas a contida na alínea 'f' da norma, que prevê a verificação de outros contratos firmados com a Administração ou com a iniciativa privada, como forma de se demonstrar que os preços praticados são factíveis e refletem a realidade do mercado;  
f)	ademais, a atual empresa que presta serviço atualmente no órgão licitante, D.S. Maia Lima, CNPJ 13.286.217/0001-51, possui contrato (peça 7, p. 14-17) cujos valores são aproximadamente 20% (vinte por cento) menores do que os propostos pela representante; 
g)	ocorre que o pregoeiro afastou a proposta mais vantajosa, desvirtuando, desse modo, o interesse da Administração Pública, causando dano ao erário e à representante. Apresentou-se como fundamento para a desclassificação da proposta a seguinte linha de apreciação: 
 (...) a empresa está sendo desclassificada por ofertar lance com desconto excessivo em relação aos valores estimados (mais de 60% para o grupo 1, mais de 62% para o grupo 2 e 52% para o grupo 3) , superior ao que estava previsto no item 7.4 do edital (peça 4, p. 4) . Foram realizadas várias diligências e foi comprovado através de relatórios que se trata de proposta inexequível. A empresa não apresentou algo de diferencial para provar a exequibilidade;
h)	ao que indica, a desclassificação seria em decorrência do citado item 7.4 do instrumento convocatório, que define que, quando o licitante apresentar preço final inferior a 30% (trinta por cento) da média dos preços ofertados para o mesmo item, e a inexequibilidade da proposta não for flagrante e evidente pela análise da planilha de custos, não sendo possível a sua imediata desclassificação, será obrigatória a realização de diligências para aferir a legalidade e exequibilidade da proposta; 
i)	a representante desconhece quais foram as diligências efetuadas pelo Pregoeiro, pois elas não foram apresentadas, representando a decisão dele em motivação genérica, vedada no ordenamento jurídico em vigor, em flagrante ilegalidade que requer que seja declarada pelo Tribunal. Aquele agente deixou de observar preceitos primários de licitações e contratos administrativos, prejudicando o erário e não garantindo que a Administração Pública contratasse com a empresa que apresentou proposta exequível e mais vantajosa;
j)	ressalta que o processo licitatório em comento é o terceiro com o mesmo objeto, tendo o mesmo Pregoeiro à frente, o qual, contrariamente à lei, desclassifica ou inabilita a representante. E descreve possíveis outros atos irregulares que o agente praticou (peça 1, p. 8-11) no curso dos revogados pregões eletrônicos 3/2019 (peça 9) e 5/2019 (peça 8) ;
k)	afirma que este Tribunal já teve ciência das condutas do pregoeiro em comento, quando do julgamento do TC Processo 015.799/2018-2, relativas à adjudicação de objetos a licitantes que não demonstraram atender exigências editalícias, logo é patente que o mesmo 'não exerce seu ofício a contento, sendo que já deveria ter sido afastado de suas funções';
l)	conclui, portanto, que não haveria razões jurídicas aceitáveis para a desclassificação da empresa no certame.
2.	Ante o exposto, requereu:
a)	deferimento de medida cautelar prevista no art. 276, caput, do RITCU, consistindo em suspender o andamento do processo do Pregão Eletrônico SRP 8/2019, bem como determinando ao Dsei-ARJ para que se abstenha de lançar novo edital com o mesmo objeto da referida licitação;
b)	no mérito, a procedência da representação, para declarar que a desclassificação da representante se deu contrária aos ditames legais, retornando o processo licitatório e declarando-a como vencedora do certame;
c)	a abertura de processo administrativo específico para apurar as condutas do pregoeiro Walcimar Silva de Souza no Processo Administrativo 25032.000059/2019-70, referente aos editais de pregão eletrônico 3/2019, 5/2019 e 8/2019, pois revelam sinais claros de que não estavam em consonância com o ordenamento jurídico em vigor. (...) 
D. Medida Cautelar - Avaliação dos Pressupostos
Perigo da Demora
 (...) 
Análise
Está configurado o pressuposto do perigo da demora em razão de o certame se encontrar na fase de aceitação das propostas, sendo iminente a assinatura da ata de registro de preços dele decorrente, bem como a contratação dos serviços objeto do pregão.
Perigo da Demora Reverso
 (...) 
Análise
Não há como concluir acerca da presença do pressuposto, uma vez que não há informação suficiente para concluir se o órgão está coberto contratualmente pelo serviço com razoável vigência. Destaca-se que o instrumento contido na peça 7 (p. 14-17) atende apenas ao público-alvo a ser contemplado pelo grupo 2 do objeto licitado.
Plausibilidade Jurídica
 (...) 
Análise quanto à plausibilidade jurídica e quanto à necessidade de adoção de medida cautelar
6.	Em uma análise preliminar, há indícios de procedência nas alegações contidas na representação. Se examinarmos os preços unitários que a representante ofertou para os grupos licitados no pregão eletrônico 8/2019 (peça 4, p. 42, 53 e 64) , que totalizaram R$ 3.339.921,60, em confronto com os praticados por ela (incluindo-se os casos quando anteriormente ainda se chamava R. B. de Lima -ME e depois Barros e Lima Ltda) em outras contratações com objetos similares (peça 5, p. 1-9 e 31, e peça 6, p. 6) , podemos constatar que existe compatibilidade entre as cotações.  
7.	Além disso, podemos observar na peça 7 (p. 15-16) que procede a alegação de que a empresa D.S. Maia Lima - ME, atual prestadora dos serviços, realmente atende o público-alvo a ser contemplado pelo grupo 2 do objeto licitado com preços unitários até inferiores ao ofertados pela representante (peça 4, p. 53) , com exceção do custo referente à refeição do jantar.
8.	Está configurado o pressuposto da plausibilidade jurídica em razão de que os elementos contidos nos autos dão indícios de que a proposta da representante pode ser exequível, logo, foi indevidamente recusada, com potencial risco de dano ao erário, em razão da possibilidade de não ser selecionada a proposta mais vantajosa obtida no certame.   
9.	Feitas essas considerações, em que pese estar configurado o perigo da demora e a plausibilidade jurídica, por não haver informações suficientes nos autos quanto ao perigo da demora reverso, propõe-se realizar oitiva prévia."
Em vista disso, a unidade instrutiva propôs conhecer da representação e, com fundamento no art. 276, § 2º, do RI/TCU, realizar a oitiva do Dsei-ARJ, para que, no prazo de 5 (cinco) dias, se manifestasse sobre os seguintes pontos relativos ao pregão eletrônico 8/2019:
recusa da proposta da empresa Botelho Serviço e Comércio Eireli, tendo em vista que, em análise preliminar, a exequibilidade da oferta desclassificada pode ser confirmada a partir dos custos unitários praticados em outros contratos firmados não somente pela representante mas também por outras empresas em objetos similares na região (peças 4 a 7) , constatação que deveria ter sido efetuada mediante as diligências previstas nos itens 7.3 e 7.4 do edital, em possível afronta ao princípio da vinculação ao instrumento convocatório;
atual forma de prestação dos serviços previstos em todos os grupos da licitação, encaminhando, caso haja, as atas/contratos ainda vigentes;
demais informações que julgar necessárias; e
designação formal de interlocutor que conheça da matéria para dirimir eventuais dúvidas, informando nome, função/cargo, e-mail e telefone de contato.
A Selog propôs, ademais, alertar o Dsei-ARJ quanto à possibilidade de o Tribunal vir a determinar ou não a anulação dos atos decorrentes do certame, encaminhar cópia da presente instrução ao Distrito e comunicar ao representante a decisão que vier a ser prolatada.
Por meio de despacho (peça 15) , conheci da representação e acolhi a proposta da unidade instrutiva, autorizando a realização de oitiva do Distrito Sanitário Especial Indígena do Alto Rio Juruá-AC (Dsei-ARJ) .
Em seguida, a representante solicitou o ingresso como interessado nos autos e encaminhou missiva como pedido de reconsideração, em razão de ter visto frustrada sua intenção em suspender o certame (peças 18, 20 a 27) . Tais pedidos foram recusados, mediante o despacho acostado à peça 29 e a prolação do Acórdão 13177/2019-TCU-Primeira Câmara (peça 38) .
Com o atendimento da oitiva pelo Dsei-ATR, que encaminhou documentação pertinente (peças 32 a 35) , a Selog formulou sua segunda proposta, agora de mérito, no seguinte teor, com os devidos ajustes de forma (peça 44) :
" (...) D. Documentos Apresentados em Resposta à Oitiva
A resposta à oitiva prévia foi encaminhada por meio do Ofício 925/2019/ARJ/DSEI/SESAI/MS, de 21/10/2019 (peça 32, p. 1-2) , que apresentou as explicações contidas no Despacho emitido pela Chefe do Serviço de Recursos Logísticos do Dsei-ARJ em 18/10/2019 (p. 3-9) , que sintetizou o teor dos documentos comprobatórios que anexou aos autos mediante referido ofício (peça 32, p. 10-26, e peças 33-35) , dentre eles, por exemplo: 
- nota técnica lavrada pelo pregoeiro em decorrência da oitiva (peça 32, p. 19-26) ; 
- nota técnica de 17/9/2019, igualmente formulada pelo pregoeiro, sobre a diligência feita para aferir a exequibilidade da proposta da representante para o grupo 2 do objeto licitado (peça 33, p. 24-28) , providência sugerida em relatório do Serviço de Orçamento e Finanças (Seofi) do Dsei-ARJ datado de 12/9/2019 (p. 29-31) ;
- parecer técnico do Seofi elaborado também na mesma data (p. 32-34) , relativo ao grupo 1 do objeto, que concluiu que a proposta da representante para esse item não é exequível por sequer cobrir os custos;
- documentos apresentados pela representante ao contratante (p. 35-59) , fornecidos porque aquela empresa "foi instada a comprovar que os valores apresentados em sua proposta são exequíveis".   
 (...) 
Perigo da Demora
2.	Está configurado o pressuposto do perigo da demora em razão de que a ata de registro de preços pode vir a ser assinada a qualquer momento, dado que o pregão já foi homologado, bem como porque o processo não foi suspenso de modo formal.
 (...) 
Perigo da Demora Reverso
3.	Está configurado o pressuposto do perigo da demora reverso em razão da seguinte situação conjuntural vivenciada pelos diferentes destinatários dos serviços licitados:
a) para o Grupo 1 do objeto licitado, embora exista cobertura contratual até 8/6/2020 (peça 33, p. 6-15) , por intermédio do Contrato 3/2016, os serviços estão sendo executados de modo insatisfatório, pois a contratada descumpre cláusulas pactuadas, conforme notificações feitas em 2017 e em janeiro do ano corrente (p. 1-5) , de acordo com o descrito em resposta à letra "b" da oitiva (peça 32, p. 6-7) ;
b) para o grupo 2, existe cobertura contratual até 4/3/2020 (peça 33, p. 16-18) , mediante o Contrato 4/2015, mas os serviços estão igualmente sendo executados de modo insatisfatório, pois a mesma contratada descumpre cláusulas pactuadas, de acordo com o descrito na resposta à oitiva (peça 32, p. 7) . Nesse caso específico, inclusive, o pregoeiro aponta (peça 32, p. 4) que o próprio TCU já atestou em auditoria a referida inexecução parcial do contrato por parte da empresa D S Maia Lima, conforme itens 9.1.2, 9.2.1, 9.3.2 e 9.5.1 do Acórdão 730/2019-TCU-Plenário (peça 34, p. 55-58) ; 
c) o grupo 3, por seu turno, estava sendo atendido por meio do Contrato 17/2019, firmado emergencialmente por 180 dias com dispensa de licitação, mas o mesmo seria rescindido por inexecução parcial. Por outro lado, na condição de órgão participante da contratação, e não como gerenciador, o Dsei/Parintins informou que não assinaria contrato com a empresa vencedora do grupo 3 (peça 32, p. 7-8) , pois realizaria um pregão específico para o mesmo objeto, aguardando-se somente a disponibilidade orçamentária, conforme possibilita o art. 16 do Decreto 7.892/2013.  
 (...) 
Plausibilidade Jurídica
Análise quanto à plausibilidade jurídica e quanto à necessidade de adoção de medida cautelar
Item a: recusa da proposta da empresa Botelho Serviço e Comércio Eireli, tendo em vista que, em análise preliminar, a exequibilidade da oferta desclassificada pode ser confirmada a partir dos custos unitários praticados em outros contratos firmados não somente pela representante mas também por outras empresas em objetos similares na região (peças 4 a 7) , constatação que deveria ter sido efetuada mediante as diligências previstas nos itens 7.3 e 7.4 do edital, em possível afronta ao princípio da vinculação ao instrumento convocatório.
Fundamento legal ou jurisprudencial: Súmula TCU 262
Contextualização:
4.	A instrução inicial (peça 12) , preliminarmente, apontou que os elementos contidos nos autos dão indícios de que a proposta da representante pode ser exequível, logo, foi indevidamente recusada, pois ao examinar os preços unitários que a representante ofertou para os grupos licitados no Pregão Eletrônico 8/2019 (peça 4, p. 42, 53 e 64) , que totalizaram R$ 3.339.921,60, em confronto com os praticados por ela (incluindo-se os casos quando anteriormente ainda se chamava R. B. de Lima -ME e depois Barros e Lima Ltda.) em outras contratações com objetos similares (peça 5, p. 1-9 e 31) , pode-se constatar que existe compatibilidade entre as cotações.
Manifestação do órgão/entidade
5.	Formulada a partir de nota técnica do pregoeiro (peça 32, p. 3-6 e 19-26) :
a) não existe preço inexequível, mas sim critérios de julgamento de uma determinada proposta, dependendo de cada objeto ou serviço a ser adquirido pela administração pública, cabendo ao pregoeiro julgar o impacto causado por eventual má prestação dos mesmos. No caso específico, a repercussão seria um prejuízo incalculável para a administração pública;
b) as propostas da empresa representante para os grupos 1, 2 e 3 ficaram com descontos superiores ao admitido no item 7.4 do edital (30% trinta por cento) . A primeira diligência realizada pelo pregoeiro foi solicitar da empresa que demonstrasse através de documentos o diferencial para seus valores serem tão baixos em relação as demais participantes do certame, o que não foi demonstrado na documentação enviada pela empresa (peça 33, p. 35-59) . Em vez disso, a empresa encaminhou cópias de contratos referentes ao ano de 2015, Atestado de Capacidade Técnica da Prefeitura de Rio Branco/AC do ano de 2017, entre outros documentos de outros órgãos para justificar seus valores, o que, no entendimento do pregoeiro, não atendeu ao solicitado; 
c) na segunda diligência, foram encaminhadas as planilhas de formação de preços para que o contador do Dsei/ARJ fornecesse parecer quanto à exequibilidade das propostas, tendo em vista os valores estarem fora da realidade atual dos custos de cada item (documentos 0011790009 e 0011790684, peça 33, p. 32-34 e 29-31, respectivamente) ;
d) na terceira diligência, foram realizadas visitas nos 2 hospitais de Cruzeiro do Sul/AC e em 5 restaurantes movimentados da mesma cidade. No caso dos hospitais, cada um tem sua própria cozinha com todos os utensílios e funcionários pagos pelo Estado (ou seja, há somente aquisição de gêneros alimentícios) , os preços de cada refeição ofertada aos pacientes são idênticos e/ou próximos do ofertado pela empresa Botelho. No caso dos cinco restaurantes, os preços praticados são duas vezes e/ou três vezes superiores ao apresentado pela empresa Botelho em sua proposta (peça 33, p. 24-28) ; 
e) segundo o contador do Dsei/ARJ (vide letra "c" supra) , quanto aos grupos 1 e 2, os valores das propostas para estes grupos não cobrem nem os custos contratuais e as despesas com a fabricação de 6 refeições diárias, incluindo mamadeira, quando necessário. Segundo esse parecer técnico, a empresa estaria trabalhando no prejuízo. Para o Grupo 3, a proposta apresentada pela empresa cobre os custos contratuais e a empresa tem uma margem pequena de lucro. Assim, conforme consta nos autos do processo, as propostas apresentadas pela empresa para os Grupos 1 e 2 foram desclassificadas, mediante as diligências realizadas, e aceita a proposta para o Grupo 3;
f) apesar de a representante afirmar que o órgão afastou a proposta mais vantajosa para a administração pública, com prejuízo do erário, ocorre o contrário, pois o pregoeiro buscou evitar que a administração contratasse bens ou serviços por preços inexequíveis/irrisórios que comprometam a satisfação do objeto almejado, com consequências danosas à administração. Por esse motivo, afastou a proposta, buscando garantir uma prestação dos serviços a contento, pois nem sempre a proposta mais vantajosa é a mais baixa. A licitação foi realizada com a máxima responsabilidade, respeitando o direito de todas as empresas participantes do certame. A desclassificação da empresa foi motivada, consoante as diligências feitas pelo pregoeiro;
g) a representante alega que desconhece as diligências realizadas pelo pregoeiro, no entanto, no decorrer do certame, encaminhou várias solicitações via ofício pedindo vistas do inteiro teor dos autos do processo, o que foi devidamente concedido pela Coordenadora do Dsei/ARJ, a pedido do pregoeiro (peça 33, p. 19-23) ;
h) descreve as dificuldades encontradas nas infrutíferas licitações anteriores para o mesmo objeto, bem como as razões para não se colocar em dúvida a idoneidade e conduta do pregoeiro nos moldes feitos pela representante;
i) finaliza-se a manifestação comunicando que o órgão tem buscado as orientações jurídicas cabíveis, e refirmando que se buscou garantir a melhor proposta para a administração pública, que nesta ocasião em específico foi a de menor preço enquadrada nos parâmetros de garantia da prestação dos serviços e do cumprimento contratual.
Análise:
5.	O pronunciamento do órgão consegue refutar a alegação da representante de que não teriam sido feitas diligências para apurar a exequibilidade de sua proposta, conforme podemos observar em documento da empresa elaborado à época da sessão pública (setembro de 2019) , no qual se registra que "foi instada a comprovar que os valores apresentados em sua proposta são exequíveis" (peça 33, p. 35) .   
6.	Por outro lado, entretanto, constatamos que a manifestação apresentada não somente é incapaz de afastar os indícios de indevida desclassificação por suposta inexequibilidade dos lances ofertados para os grupos 1 e 2, mas inclusive inseriu novos documentos neste feito que até mesmo reforçam o entendimento inicial acerca da veracidade de tais indícios.
7.	Se examinarmos no item 1 da nota técnica decorrente da diligência feita para apurar custos do mercado local na elaboração de alimentos (peça 33, p. 24-28) , descrita na letra "d" do item 4 desta instrução, podemos observar a informação de que a licitante vencedora do grupo 2 (empresa Floresta Empreendimentos Eirelli, peça 24) ofereceu lance com desconto de 61,5% do valor estimado (R$ 1.526.832,00) , ao passo que a representante ofertou proposta com desconto de 63% (R$ 1.395.439,20) . 
8.	Diante da proximidade de tais valores, não conseguimos vislumbrar de modo racional qual o ponto específico, nesse curto intervalo entre as diferentes cotações, a partir do qual a proposta merece deixar de ser classificada como exequível. De acordo com a ata do pregão (peça 43, p. 55) , é fato que a referida vencedora do grupo 2 também foi diligenciada para fornecer documentos que comprovassem a exequibilidade de suas propostas para os grupos 1 e 2, tendo obtido sucesso somente no segundo caso. Todavia, mantemos o entendimento de que os preços praticados pela representante em outro contrato com objeto similar (peça 5, p. 1-9) , vigente até janeiro de 2019 e na mesma localidade do grupo 2 (Rio Branco/AC) , são compatíveis com os ofertados no pregão em exame (peça 4, p. 42, 53 e 64) , logo, também podem ser considerados exequíveis tal como se fez em relação à adjudicatária.
9. 	Outro elemento novo que reforça nossa avaliação é o relatório do Seofi datado de 12/9/2019 (peça 30, p. 29-31) , pois, ao contrário do afirmado na resposta à oitiva, no que se refere especificamente ao grupo 2, na análise da exequibilidade da proposta contida naquele parecer técnico, registra-se textualmente que "ao confrontarmos os custos (R$ 1.205.687,16) com o preço final apresentado pelo licitante (R$ 1.395.439,20) , resta um saldo de R$ 181.322,64". Ora, a partir do momento em que se admite que os custos são integralmente cobertos pelos preços e ainda se obtém algum tipo de "lucro" (sem discussões conceituais de custos de oportunidade) , não há como se falar em "preço inexequível". Ou seja, não se pode confundir o significado de "lucro mínimo" com "preço irrisório", pois somente o último é vedado nas regras licitatórias.   
10.	E quanto ao grupo 1, os preços unitários da proposta da representante são até um pouco superiores aos ofertados para o grupo 2 (peça 4, p. 42 e 53) , o que é compreensível porque agora se trata de execução contratual no interior do estado. Assim, é conclusão lógica que também neste caso podemos considerar como exequível a oferta formulada. No caso do grupo 1, a diferença entre a cotação da representante (R$ 708.422,40) e a proposta vencedora (R$ 1.238.688,00) é mais significativa do que o verificado em relação ao grupo 2, cuja diferença foi pequena conforme descrevemos no item 6.
11.	Cumpre registar que, neste caso específico, a Seofi entendeu que "ao confrontarmos os custos (R$ 728.391,30) com o preço final apresentado pelo licitante (R$ 708.422,40) , resta um saldo a descoberto de R$ 19.968,62, ficando claro a inexequibilidade da proposta". Sobre isso, cabe observar que o lucro estimado para o grupo 2, por si só, já é suficiente para cobrir esse pequeno saldo e manter algum lucro subsitente, sem perder de vista que a representante ainda venceu o grupo 3 (sobre o qual o contratante aceitou a exequibilidade da oferta) . Conforme o descrito no Sumário do Acórdão 3092/2014-TCU-Plenário (relator Ministro Bruno Dantas) : "Não há vedação legal à atuação, por parte de empresas contratadas pela Administração Pública Federal, sem margem de lucro ou com margem de lucro mínima, pois tal fato depende da estratégia comercial da empresa e não conduz, necessariamente, à inexecução da proposta (Acórdão 325/2007-TCU-Plenário) ". 
12.	Está configurado assim o pressuposto da plausibilidade jurídica em razão de que as propostas de menor preço para os grupos 1 e 2 do objeto licitado foram indevidamente desclassificadas, o que pode resultar em contratações com sobrepreço, com risco potencial de lesão ao erário. Constatada a irregularidade praticada, deve ser determinada sua nulidade, bem como todos os atos decorrentes.  
13.	Além disso, diante do exposto, os elementos constantes dos autos permitem, desde já, a avaliação quanto ao mérito da presente representação como parcialmente procedente. Não propomos responsabilizações decorrentes do ato impugnável por entendermos que os gestores, além de terem buscado efetuar diligências em diferentes locais, enfrentaram situação de razoável complexidade, na qual se defrontaram tendo de decidir sobre a contratação de ofertas com baixos retornos financeiros em um contexto no qual atualmente já precisam lidar com contratados que não atendem de modo satisfatório uma clientela socialmente frágil, fazendo com que fosse adotada uma compreensível (mas não aceitável) linha de julgamento com rigor acima do admitido. Trata-se de uma impropriedade, uma falha procedimental.   
14.	Será proposta, portanto, determinação, na forma descrita nesta instrução. Nesse sentido, por fim, cabe indeferir o pedido de concessão de medida cautelar formulado pela representante, por já se tratar de instrução de mérito.
 (...) 
F. Impacto dos Encaminhamentos Propostos
15.	Tendo em vista que os contratos atualmente vigentes para o objeto licitado estão sendo executados insatisfatoriamente, conforme o descrito na seção atinente à análise do periculum in mora reverso, cabe reconhecer que qualquer atraso na conclusão do certame em discussão pode causar transtornos no atendimento ao público-alvo destinatário dos serviços. E, nesse sentido, não temos como estimar qual seria o efeito em termos de número de dias que seriam necessários até a assinatura da ata de registro de preços, após eventual anulação da indevida desclassificação das cotações da representante bem como dos posteriores atos decorrentes, de modo a sanear o procedimento licitatório, até porque desconhecemos se as empresas atualmente adjudicadas para os grupos 1 e 2 do objeto licitado iriam adotar medidas administrativas ou mesmo judiciais para tentar preservar expectativas de direito de contratação, o que de qualquer modo certamente demandaria tempo mesmo que ao final tais medidas das empresas eventualmente irresignadas se revelassem infrutíferas.  
 (...) 
I. Proposta de Encaminhamento
17.	Em virtude do exposto, propõe-se:
17.1.	conhecer da representação, satisfeitos os requisitos de admissibilidade constantes no art. 113, § 1º, da Lei 8.666/1993art. 113, § 1º, da Lei 8.666/1993, c/c os arts. 235 e 237, VIIVII, do Regimento Interno deste Tribunal, e no art. 103, § 1º, da Resolução - TCU 259/2014;
17.2.	no mérito, com fundamento no art. 276, § 6º, do Regimento Interno deste Tribunal, considerar a presente representação parcialmente procedente;
17.3.	indeferir o pedido de concessão de medida cautelar formulado pela representante, por já se tratar de instrução de mérito;
17.4.	determinar ao Distrito Sanitário Especial Indígena do Alto Rio Juruá-AC (Dsei-ARJ) , com fundamento no art. 250, inciso II, do Regimento Interno/TCU, que adote providências quanto ao item abaixo, e informe ao TCU, no prazo de 30 dias, os encaminhamentos realizados:
	a) anular a desclassificação indevida das propostas da empresa Botelho Serviço e Comércio Eireli para os grupos 1 e 2 do Pregão Eletrônico SRP 8/2019, bem como os decorrentes atos subsequentes praticados no referido procedimento licitatório, dado que os elementos contidos nos presentes autos efetivamente demonstram a exequibilidade dos respectivos preços ofertados, de modo a não extrapolar o previsto no art. 48, II, Lei 8.666/1993.  
17.5.	informar ao Dsei-ARJ e ao representante que o conteúdo da deliberação que vier a ser proferida poderá ser consultado no endereço www.tcu.gov.br/acordaos; e
17.6.	arquivar os presentes autos, nos termos do art. 169, VV, do Regimento Interno/TCU, sem prejuízo de que a Selog monitore a determinação supra."
É o relatório.

não há.

Não atuou.

REPRESENTAÇÃO. CONHECIMENTO. PREGÃO ELETRÔNICO. SRP. FORNECIMENTO DE REFEIÇÕES. INEXEQUIBILIDADE DE PROPOSTA. DILIGÊNCIAS. NÃO COMPROVAÇÃO DA INCAPACIDADE DA EMPRESA DE CUMPRIR O OBJETO CONTRATUAL. PROPOSTA INDEVIDAMENTE DESCLASSIFICADAS. DETERMINAÇÃO DE PROVIDÊNCIAS PARA A ANULAÇÃO DOS ATOS IRREGULARES. CONTINUIDADE DO CERTAME. PROCEDÊNCIA PARCIAL. DETERMINAÇÕES. ARQUIVAMENTO.

REPRESENTAÇÃO (REPR)

Secretaria de Controle Externo de Aquisições Logísticas (Selog).

Em exame, representação formulada pela empresa Botelho Serviço e Comércio Eireli, reportando supostas irregularidades no edital do pregão eletrônico para registro de preços 8/2019, promovido pela Secretaria Especial de Saúde Indígena do Ministério da Saúde/Distrito Sanitário Especial Indígena do Alto Rio Juruá-AC (Dsei-ARJ) , tendo como objeto a contratação do fornecimento de refeições diárias, para atender à demanda da Casa de Apoio do Índio (Casai) localizada nos municípios de Mâncio Lima, Rio Branco e Parintins.
A representante alega que, sem ter sido diligenciada previamente, o pregoeiro afastou suas ofertas para os grupos 1 e 2, por considerá-las inexequíveis, e "que não haveria razões jurídicas aceitáveis" para sua desclassificação no certame. Pediu que o pregão eletrônico fosse suspenso cautelarmente e que fosse determinado ao Dsei-ARJ que se abstivesse de lançar novo edital com o mesmo objeto (peça 1) , além de declará-la vencedora, e abrisse processo específico para apurar a conduta do pregoeiro.
Em primeira instrução, a Selog propôs o conhecimento da representação e a oitiva do Dsei-ARJ, com fulcro no art. 276, § 2º, do RI/TCU, para que se manifestasse sobre os seguintes pontos:
"a) recusa da proposta da empresa Botelho Serviço e Comércio Eireli, tendo em vista que, em análise preliminar, a exequibilidade da oferta desclassificada pode ser confirmada a partir dos custos unitários praticados em outros contratos firmados não somente pela representante mas também por outras empresas em objetos similares na região (peças 4 a 7) , constatação que deveria ter sido efetuada mediante as diligências previstas nos itens 7.3 e 7.4 do edital, em possível afronta ao princípio da vinculação ao instrumento convocatório;
b) atual forma de prestação dos serviços previstos em todos os grupos da licitação, encaminhando, caso haja, as atas/contratos ainda vigentes;
c) demais informações que julgar necessárias; e
d) designação formal de interlocutor que conheça da matéria para dirimir eventuais dúvidas, informando nome, função/cargo, e-mail e telefone de contato."
Por meio do despacho à peça 15, conheci da representação e autorizei a oitiva proposta, sem adoção da medida cautelar solicitada.
A seguir, a representante solicitou o ingresso no processo, como interessada (peça 18) ; o pedido foi indeferido (peça 29) . 
Posteriormente, apresentou documento intitulado pedido de reconsideração, pelo fato de não ter sido atendida em seu pleito inicial. O pedido foi indeferido, por meio do Acórdão 13177/2019-TCU-Primeira Câmara (peça 38) .
Da análise da documentação enviada, a Selog concluiu que o Distrito Sanitário Especial Indígena do Alto Rio Juruá-AC (Dsei-ARJ) logrou refutar as alegações de que não foram realizadas diligências à representante tendentes a apurar a exequibilidade de suas propostas.
Por outro lado, a Selog entendeu que o Dsei foi "incapaz de afastar os indícios de indevida desclassificação por suposta inexequibilidade dos lances ofertados para os grupos 1 e 2" (peça 44) .
A Selog sustenta que a diferença do desconto, para o grupo 2, entre a proposta vencedora e a ofertada pela representante é muito pequena, o que não a permitiria "vislumbrar de modo racional qual o ponto específico, nesse curto intervalo entre as diferentes cotações, a partir do qual a proposta merece deixar de ser classificada como exequível".
Afirma que "não há como se falar em 'preço inexequível' para o grupo 2, uma vez que o parecer técnico apresentado pelo Dsei-ARJ informa que há um saldo positivo ente os custos apresentados pela representante e o seu lance".
Acerca do lance para o grupo 1, a Selog entende que pode ser considerada exequível a oferta formulada, uma vez que "os preços unitários da proposta da representante são até um pouco superiores aos ofertados para o grupo 2 (peça 4, p. 42 e 53) , o que é compreensível porque agora se trata de execução contratual no interior do estado".
Descrevendo que há saldo a descoberto entre o lance para o grupo 1 e a planilha de custos dos respectivos itens, a Selog aduz que "o lucro estimado para o grupo 2, por si só, já é suficiente para cobrir esse pequeno saldo e manter algum lucro subsistente, sem perder de vista que a representante ainda venceu o grupo 3 (sobre o qual o contratante aceitou a exequibilidade da oferta) ". Para o grupo 3 (Parintins) , a representante venceu com o lance de R$ 1.236.060,00 (peça 47, relatório do resultado da homologação) .
Conclui que "as propostas de menor preço para os grupos 1 e 2 do objeto licitado foram indevidamente desclassificadas, o que pode resultar em contratações com sobrepreço, com risco potencial de lesão ao erário".
Acerca do impacto na adoção da medida de anular o certame, a Selog afirma que não "tem como estimar qual seria o efeito em termos de número de dias que seriam necessários até a assinatura da ata de registro de preços", após a anulação da desclassificação, ressalvando que os atuais contratos, mesmo em vigência, "estão sendo executados insatisfatoriamente". 
A Selog, por derradeiro, propõe que seja determinado à jurisdicionada anular a desclassificação indevida das propostas da empresa Botelho Serviço e Comércio Eireli para os grupos 1 e 2 do pregão eletrônico SRP 8/2019, bem como os decorrentes atos subsequentes praticados no referido procedimento licitatório.
Apesar de o pregão eletrônico em tela ter sido homologado em 8/10/2019 (peça 7) , não houve assinatura de contrato, até o momento, tendo em vista a decisão da Secretaria Especial de Saúde Indígena (Sesai) de sobrestamento do pregão eletrônico 8/2019 até a divulgação do resultado da análise desse processo licitatatório pelo Nível Central da Sesai, em cumprimento ao termo de ajuste de conduta celebrado com o Ministério Público Federal (peça 49) .
II
Concordo com o encaminhamento proposto pela unidade instrutiva, sem prejuízo de tecer a seguir considerações complementares acerca da questão da inexequibilidade.
A representante, empresa Botelho Serviço e Comércio Eireli, foi desclassificada na fase de lances do pregão eletrônico 8/2019, em razão de a unidade jurisdicionada ter considerado inexequíveis os preços ofertados. Para o grupo 1-Alto Juruá, ofertou R$ 708.422,40; a proposta vencedora foi de R$ 1.238.688,00. Para o grupo 2-Purus, a oferta foi de R$ 1.395.439,20, sendo a proposta vencedora de R$ 1.526.832,00.
Acerca da aceitabilidade das propostas, o art. 48 da Lei 8.666/1993 define as condições para se considerar uma proposta inexequível, bem como dispõe que os critérios de desclassificação devem estar obrigatoriamente especificados no edital:
"Art. 48.  Serão desclassificadas:
I - as propostas que não atendam às exigências do ato convocatório da licitação;
II - propostas com valor global superior ao limite estabelecido ou com preços manifestamente inexeqüiveis, assim considerados aqueles que não venham a ter demonstrada sua viabilidade através de documentação que comprove que os custos dos insumos são coerentes com os de mercado e que os coeficientes de produtividade são compatíveis com a execução do objeto do contrato, condições estas necessariamente especificadas no ato convocatório da licitação."
Sobre a aceitação das propostas, assim dispôs o edital do pregão 8/2019 (peça 4, p. 4) :
"7. DA ACEITABILIDADE DA PROPOSTA VENCEDORA
 (...) 
7.2. Será desclassificada a proposta ou o lance vencedor, nos termos do item 9.1 do Anexo VII-A da In SEGES/MP n. 5/2017, que:
 (...) 
7.2.3. apresentar preço final superior ao preço máximo fixado, ou que apresentar preço manifestamente inexequível. 
7.2.3.1. Quando o licitante não conseguir comprovar que possui ou possuirá recursos suficientes para executar a contento o objeto, será considerada inexequível a proposta de preços ou menor lance que: 
7.2.3.1.1. for insuficiente para a cobertura dos custos da contratação, apresente preços global ou unitários simbólicos, irrisórios ou de valor zero, incompatíveis com os preços dos insumos e salários de mercado, acrescidos dos respectivos encargos, ainda que o ato convocatório da licitação não tenha estabelecido limites mínimos, exceto quando se referirem a materiais e instalações de propriedade do próprio licitante, para os quais ele renuncie a parcela ou à totalidade da remuneração. 
 (...) 
7.3. Se houver indícios de inexequibilidade da proposta de preço, ou em caso da necessidade de esclarecimentos complementares, poderão ser efetuadas diligências, na forma do § 3° do artigo 43 da Lei 8.666/1993, e a exemplo das enumeradas no item 9.4 do Anexo VII-A da IN SEGES/MP N. 5, de 017, para que a empresa comprove a exequibilidade da proposta.
7.4. Quando o licitante apresentar preço final inferior a 30% (trinta por cento) da média dos preços ofertados para o mesmo item, e a inexequibilidade da proposta não for flagrante e evidente pela análise da planilha de custos, não sendo possível a sua imediata desclassificação, será obrigatória a realização de diligências para aferir a legalidade e exequibilidade da proposta."
Conforme apurado pela Selog, o Dsei-ARJ comprovou que diligenciou à licitante para demonstrar a exequibilidade de sua proposta, dando-lhe a oportunidade de se manifestar, conforme exigido no edital acima transcrito, e em consonância com a jurisprudência deste Tribunal:
"A desclassificação de proposta por inexequibilidade deve ser objetivamente demonstrada, a partir de critérios previamente publicados, devendo, ainda, ser franqueada a oportunidade de cada licitante defender a sua proposta, antes da adoção da medida." Acórdão 2528/2012-TCU-Plenário, Relator: André de Carvalho
"Para o fim de cálculo de inexequibilidade de proposta comercial, os critérios estabelecidos na Lei 8.666/1993 não são absolutos, devendo a instituição pública contratante adotar providências com vistas à aferição da viabilidade dos valores ofertados, antes da desclassificação da proponente." Acórdão 1857/2011-TCU-Plenário, Relator: André de Carvalho.
"Devem ser definidos critérios objetivos e claros de aceitabilidade de preços unitários e globais, não cabendo ao pregoeiro ou à comissão de licitação declarar a inexequibilidade da proposta da licitante sem antes facultar aos participantes do certame a possibilidade de comprovar a exequibilidade das suas propostas." Acórdão 559/2009-TCU-Primeira Câmara, Relator: Augusto Nardes.
Com base na documentação obtida com as diligências realizadas, o Dsei analisou a aceitabilidade da proposta apresentada pela representante, comparando o valor da proposta com a soma dos custos estimados.
A avaliação da exequibilidade realizada concluiu que a proposta para o grupo 1 (R$ 708.422,40) era inferior ao total dos custos estimados (R$ 728.391,30) , o que geraria prejuízo de R$ 19.968,62.
Quanto à proposta para o grupo 2 (Purus) , de R$ 1.395.436,20, após comparar a planilha de custos apresentada pela representante, em resposta à diligência feita pela unidade, com o lance final, o profissional de contabilidade do serviço de Orçamento e Finanças da unidade concluiu (peça 33, p. 30-31) que, considerando os custos de R$ 1.205.687,16, haveria margem de lucro de R$ 181.322,64, equivalente a 13% do valor da proposta e que esta não se enquadra nos critérios de inexequibilidade estabelecidos nos itens 7.2 e 7.2.3.1 do edital inexigibilidade, sendo, contudo, necessário realizar outras diligências para decidir sobre a exequibilidade. 
Em relação ao grupo 1 (Alto Juruá) , segundo o parecer técnico 16/2019-ARJ/SEOFI (peça 33, p. 33) "o valor médio das propostas válidas para o grupo 01 do referido pregão é de R$ 1.265.616,96, já o preço final apresentado pelo licitante está 44,02% inferior à média das propostas ofertadas, enquadrando-se no item 7.4 do edital".
Sobre a proposta ofertada para esse grupo, concluiu o contador: "Portanto, ao confrontarmos os custos (R$ 728.391,30) com o preço final apresentado pelo licitante (R$ 708.422,40) , resta um saldo a descoberto de R$ 19.968,62, ficando clara a inexequibilidade da proposta" (peça 33, p. 33) .
Considerando o aspecto formal da licitação, verifica-se que o órgão licitante agiu de forma diligente ao analisar a exequibilidade das propostas, cumprindo os procedimentos legais e editalícios devidos, como bem ressaltou a Selog. Não se faz necessário, dessa forma, promover a responsabilização dos gestores. 
Observo, todavia, que a aferição da inexequibilidade não deve se pautar exclusivamente pela diferença entre preço ofertado e custos estimados, tomando por parâmetro decisório a existência de lucro zero ou de prejuízos, como fez o órgão jurisdicionado. Tanto é assim que esse critério sequer consta do inciso II do art. 48 da Lei 8.666/1993, reproduzido no parágrafo 18 desta proposta de deliberação. A esse respeito, insta destacar a ementa do Acórdão 3092/2014-TCU-Plenário (relator: Ministro Bruno Dantas) , nos seguintes termos:
"REPRESENTAÇÃO. DESCLASSIFICAÇÃO DE PROPOSTA POR CRITÉRIO NÃO PREVISTO NO EDITAL. PROCEDÊNCIA. ASSINATURA DE PRAZO PARA ANULAÇÃO DO ATO. POSSIBILIDADE DE RETOMADA DO CERTAME. CIÊNCIA DE OUTRAS IMPROPRIEDADES. ARQUIVAMENTO. 1. Não há vedação legal à atuação, por parte de empresas contratadas pela Administração Pública Federal, sem margem de lucro ou com margem de lucro mínima, pois tal fato depende da estratégia comercial da empresa e não conduz, necessariamente, à inexecução da proposta (Acórdão 325/2007-TCU-Plenário) . 2. A desclassificação de proposta por inexequibilidade deve ser objetivamente demonstrada, a partir de critérios previamente publicados (Acórdãos 2.528/2012 e 1.092/2013, ambos do Plenário) ".
Cabe ressaltar que a relevância de se avaliar a exequibilidade da proposta está em, por esse meio, inferir a existência de elevado risco de inexecução do contrato.
A ocorrência de lucro zero ou prejuízo de pequena monta não leva inexoravelmente a essa conclusão, nem a lei assim determina.
A esse respeito, destaco que, de acordo com o edital, a proposta somente seria considerada inexequível, por ser o lance "insuficiente para a cobertura dos custos da contratação", no caso de "o licitante não conseguir comprovar que possui ou possuirá recursos suficientes para executar a contento o objeto", a saber:
"7.2.3.1. Quando o licitante não conseguir comprovar que possui ou possuirá recursos suficientes para executar a contento o objeto, será considerada inexequível a proposta de preços ou menor lance que: 
7.2.3.1.1. for insuficiente para a cobertura dos custos da contratação, apresente preços global ou unitários simbólicos, irrisórios ou de valor zero, incompatíveis com os preços dos insumos e salários de mercado, acrescidos dos respectivos encargos, ainda que o ato convocatório da licitação não tenha estabelecido limites mínimos, exceto quando se referirem a materiais e instalações de propriedade do próprio licitante, para os quais ele renuncie a parcela ou à totalidade da remuneração. 
 (...) "
Os custos dos insumos apresentados pela empresa representante não foram questionados quanto à coerência com os de mercado (vide art. 48, II, da Lei 8.666/1993) .
No caso concreto, as informações constantes da instrução da Selog demonstram que a empresa já havia praticado preços semelhantes em contrato com objeto similar, vigente até janeiro/2019, na mesma localidade, e que a empresa teria lucro relativamente ao grupo 2 e ainda fora vencedora do grupo 3, o que mitigaria o risco de inadimplemento contratual.
Além dos pontos destacados na instrução da Selog para demonstrar que as propostas da representante para os grupos 1 e 2 não poderiam ser consideradas inexequíveis, outras informações de especial relevância que deveriam ter subsidiado a análise sobre a capacidade da empresa representante de cumprir o contrato nas condições propostas são os indicadores econômico-financeiros apresentados pela licitante, em atenção ao item 8.8.3 do edital. Os referidos indicadores revelam a solidez da empresa, como se pode verificar no relatório do Serviço de Orçamento e Finanças (peça 30, p.29-31) :
Liquidez geral: 5,59
Solvência geral: 5,98
Liquidez corrente: 5,59
Com indicadores econômico-financeiros tão robustos, não é possível concluir que a empresa representante seria incapaz de executar fielmente o contrato (por não possuir ou vir a possuir recursos suficientes para executá-lo a contento - item 7.2.3.1 do edital) , apenas considerando o prejuízo estimado de R$ 19.968,62 para o grupo 1, ou até desconsiderando o lucro de R$ 181.322,64, para o grupo 2, como fez o órgão jurisdicionado.
Por fim, ressalte-se que o órgão jurisdicionado ignorou a questão da economicidade das propostas, o que resultou em uma situação paradoxal, que contraria a lógica do processo licitatório. Ao desclassificar a proposta da empresa representante, por ter um saldo negativo de R$19.968,62, o órgão jurisdicionado optou por selecionar proposta no valor de R$ 1.238.688,00, ou seja, com diferença de 75% superior à proposta apresentada pelo representante.
A insuficiência financeira da licitante para execução do contrato a contento não restou comprovada (vide a análise dos indicadores econômicos financeiros e o item 7.2.3.1 do edital) . Do mesmo modo, não está demonstrado o enquadramento da situação nas hipóteses previstas art. 48, II, da Lei de Licitações.
Não tendo sido infirmados os custos dos insumos informados pela licitante, ou seja, considerados implicitamente válidos, pode-se mesmo aventar a possibilidade de a proposta alternativa conter sobrepeço.
Considerado esse contexto, a desclassificação da proposta de R$ 708.422,40 e a contratação por R$ 1.238.688,00 resultaria em decisão antieconômica.
Acolho, portanto, o encaminhamento da unidade instrutiva no sentido de determinar a anulação do ato de desclassificação da proposta apresentada pela empresa Botelho Serviço e Comércio Eireli para os grupos 1 e 2 do pregão eletrônico 8/2019.
É relevante registrar que a boa execução contratual depende de diligente atuação da fiscalização do cumprimento das obrigações contratuais a cargo da entidade contratante.
Diante do exposto, manifesto-me pela aprovação do acórdão que ora submeto à apreciação deste Colegiado.
TCU, Sala das Sessões Ministro Luciano Brandão Alves de Souza, em 11 de fevereiro de 2020.
Weder de Oliveira 
Relator